【裁判字號】    96,易,1731
【裁判日期】    970530
【裁判案由】    侵占等
【裁判全文】
臺灣板橋地方法院刑事判決              96年度易字第1731號
公  訴  人  臺灣板橋地方法院檢察署檢察官
被      告  甲○○
上列被告因業務侵占等案件，經檢察官提起公訴（九十五年度偵
字第二八六六號），本院判決如下：
    主  文
甲○○意圖為自己不法之所有，而侵占對於業務上所持有之物，
處有期徒刑拾月，減為有期徒刑伍月；又竊盜，處有期徒刑伍月
，減為有期徒刑貳月又拾伍日，應執行有期徒刑柒月。
    事  實
一、甲○○原係多宇國際有限公司（下稱多宇公司）之受僱人，
    負責多宇公司位於臺北縣板橋市○○路九號出租套房之櫃台
    管理及代收租金作業等業務，為從事業務之人。於民國九十
    四年九月二十二日、二十三日，分別向承租客戶收取之房屋
    租金新臺幣（下同）二萬二千四百二十元、三萬五千七百八
    十八元，共計五萬八千二百零八元，未依公司規定，於交班
    時交予接班之丙○○，於二十三日離開上址櫃台時，竟意圖
    為自己不法之所有之犯意，將業務上持有之五萬八千二百零
    八元攜出而侵占入已；又於同年月二十五日下午八時許，意
    圖為自己不法之所有，在非其值班之時間，至上址櫃台前，
    利用多宇公司大樓管理員丙○○離開櫃臺，處理承租客戶交
    辦事務之際，以其持有之門禁卡，刷卡進入櫃臺內竊取丙○○管領置於櫃臺抽屜內，客戶交付之房屋租金二萬三千餘元
    。嗣丙○○返回櫃台後發覺現金已失竊，經向多宇公司經理
    丁○○報告，並調閱監視錄影帶觀看，再聯絡甲○○出面說
    明，均無法聯繫後，始查悉上情。
二、案經丁○○訴由臺北縣政府警察局板橋分局移送臺灣板橋地
    方法院檢察署檢察官偵查起訴。
    理  由
一、訊據被告甲○○對於在上揭時、地任職多宇公司出租套房之
    管理員，並收取客戶之租金等節並不否認，惟矢口否認有業
    務侵占、竊盜之犯行，辯稱：告訴人所提出之二十二日、二
    十三日多宇公司之住宿日報表上所載之金額伊確實有向客戶
    收取，或於交班時接收，伊會取回保管之理由係因公司積欠
    伊薪資及扣押伊之電腦未還；至於二十五日伊確有進入櫃台
    內，但係丙○○叫伊進入，伊未竊取櫃台內之金錢云云。經
    查：
  (一)被告上揭業務侵占、竊盜等犯行，業據證人即多宇公司經理
    丁○○於本院審理中證稱：多宇公司採三班制，早上八點到
    下午六點一班，一班是早上十點到晚上八點，另外一班則是
    晚上八點到隔天的早上八點，因為早上人比較多需要二班人
    員，公司規定櫃台人員收取之租金於早上八點上到下午六點
    這班人員於下班之前，要將錢要交接給予早上十點到晚上八
    點的這班值班人員，然後早上十點到晚上八點之人員再交給
    晚上八點上到早上八點的這班晚班同仁，晚上八點到早上八
    點之人收到錢後，隔天早上再交給早上來上班之同仁，然後
    早上八點來上班之同仁就必須將總共收到的錢匯款到公司臺
    北國際商銀（後改名永豐銀行）之戶頭。週六、日的情形就
    是週五上班所收之錢累積下週一再由早上八點上班人員拿到
    銀行去匯款，因為週六、日銀行不上班，期間公司並未積欠
    被告薪資，係因被告擅自離職，伊等無法聯絡被告，至於被
    告之電腦，似為向房客購買，後來被告買回電腦之後有問題
    又送去給房客修理，房客修理好後，送回到伊公司之出租套
    房櫃台，伊等無必要扣留被告之電腦，因為被告離職後，伊
    等都找不到被告，所以沒有辦法將電腦交還，二十五日之事
    ，係丙○○通知伊，伊即到公司看錄影帶，當時就看到丙○○上電梯隨後被告就進到櫃台裡面，然後被告出去，後來丙○○回來後，即發現錢不見了等語，證人櫃台行政人員乙○○於本院審理時結證稱：被告拿走之錢就如日報表所示二萬
    二千四百二十元，這些錢都是被告帶走，九月二十三日那張
    報表結算之三萬五千七百八十八元係下班要交接之錢，是丙○○先生交給甲○○所以上面記載之三萬五千七百八十八元
    、二十二日之二萬二千四百二十元都是被告帶走，二十三日
    伊來上班，老闆要伊清查帳目，伊就發現這筆錢不見了，就
    問被告，被告說這筆錢放在家裡；電腦部分係被告購買，但
    是被告未付錢給賣方，賣方有到公司找過被告好幾次，公司
    是從未積欠員工薪水等語，證人即值班人員丙○○於本院審
    理時證稱：上早班之乙○○交給伊二萬餘元，該日被告沒班
    ，下午八時許被告來公司伊即覺得奇怪，伊在交接班收到錢
    時，就放在櫃台之抽屜裡面，當時被告人坐在在櫃台外面，
    後來有一個客人要伊拿東西給彼，被告就跟伊說，叫伊去拿
    東西給該客人，被告會幫伊看櫃台，公司櫃台進出之門係以
    刷卡管制，門關上後即無法進出，只有使用管制卡才可以打
    開，伊離開櫃台幫客人拿東西約花十分鐘左右，伊回來之後
    被告已經不在，伊立刻查看櫃台內之租金也不見了，伊隨即
    打電話聯絡經理丁○○等語可證，復有卷附府中住宿日報表
    可稽。
  (二)被告就業務侵占犯行部分，於偵查及本院審理中均不否認收
    取二十二日、二十三日客戶租金並未依多宇公司規定交還於
    公司，就竊盜犯行部分亦不否認在二十五日下午八時許有以
    自已持有之門禁管制卡，進入櫃台內之情形。按侵占罪以持
    有人將原來持有物表現其變為所有之意思而成立，此項變為
    所有之意思，雖有時以處分行為表現之，但一經表現，犯罪
    即同時完成，此有最高法院二十九年上字第二二九一號判例
    足供參照，被告於九十四年九月二十三日未依公司規定將收
    取之租金交予交接班之人員之原因，被告辯稱，係因公司積
    欠薪資、扣押伊之電腦云云，縱屬無訛，其就該筆業務上持
    有之租金，在未經公司同意之下，擅自取用，抵償私債，即
    已有易持有為所有之不法意圖；且此一辯詞，為告訴人、證
    人乙○○所嚴厲駁斥，均證稱：多宇公司並無欠薪之事，而
    電腦係被告持交客戶修理，於案發後被告遲不出面處理，始
    無法交還等語，衡酌多宇公司至今仍正常營運，證人乙○○
    、丙○○等職員仍任原職，又證稱公司並無欠薪之事等語如
    上，多宇公司豈有獨積欠被告薪資之理由。被告在案發後至
    偵審中，對多宇公司扣押電腦部分，均未為任何請求返之舉
    動，僅在偵詢及本院審理中提出被扣押電腦，所辯難認非為
    免負刑責之詞，證人上揭證詞即堪採信。被告既違背公司規
    定，將租金持離櫃台未交回，此時其將持有之租金變為所有
    之意思已充分表現，即其業務上之侵占已經完全成立。被告
    雖辯稱，於二十五日至櫃台內並未竊取財物云云，惟被告在
    非其值班時間內，持其管領之門禁管制卡至公司櫃台內，在
    進入前又支開證人丙○○，業經證人丙○○證述明確，此舉
    已顯非正常，又無法說出進入之理由，再查，被告在偵查中
    辯稱：「我進入櫃台時，丙○○有在場，而且我也有與丙○○上到二樓去拿毛毯」云云（見偵卷第二十六頁），此一供
    詞與證人丙○○在本院審理中供稱：被告係坐在外面，有一
    位客人要伊拿東西給彼，被告即告知伊可以去拿東西，櫃台
    被告會幫忙看等語互核觀之，證人丙○○所證有關被告在場
    時，伊確有離開櫃台處理客人需求之情形應屬無疑，而被告
    既非當班之人，在證人丙○○為客人處理事務之時豈有需要
    同時前往之理，證人丙○○所證，被告在伊離開櫃台時同意
    幫忙看僱櫃台等語始符合常情，而可採信，被告又不否認有
    以持有之門禁卡進入櫃台內之事實，證人丙○○證稱，該處
    櫃台需以門禁卡始能進入，是在證人丙○○離去之十餘分鐘
    時間內，外人顯無法進入，而證人丙○○於處理完客戶事務
    回到櫃台後，隨即發現櫃台內之現金二萬三千餘元遺失，且
    同時被告業已離去，經聯絡被告亦均不出面，因而指證係被
    告所竊取等語，尚非無據。
  (三)被告就九十四年九月二十四日所收取之租金四萬九千六百十
    元於證人丁○○至公司櫃台時繳回公司，告訴人證稱：乙○○當時通知伊說被告身上有收到多少錢，並叫伊最好先去收
    回來等語，證人乙○○亦證稱：伊在二十三日問被告說那些
    錢他是否要拿走，被告跟伊說丁○○有叫彼先帶回保管，伊
    才會打電話給丁○○確認這此事，後來丁○○告訴伊說沒有
    這回事情，故伊就跟丁○○說要趕快去跟被告收錢，二十四
    日住宿日報表所載之四萬九千六百十元即係由丁○○向被告
    收取者等語，被告在本院審理中亦供稱確有將該日之租金交
    予告訴人，被告於二十五日後即不假離職，經告訴人等聯絡
    均無回應，此核證人丁○○、乙○○上揭證詞，公司顯已對
    被告遲未繳回租金生疑，且告訴人於二十四日採取立刻收回
    該日租金之舉動，被告應警覺侵占罪行將要事發，即於二十
    五日再至櫃台竊取租金後，即離職不見蹤跡，是被告在二十
    四日將所收取之租金繳回公司，係受告訴人要求下而為，不
    能以此即認被告對二十二、二十三日所收取之租金無侵占之
    故意，應附此敘明。
  (四)綜上，被告所辯委無足採，事證明確，犯行堪予認定，應依
    法論科。
二、被告受僱於多宇公司負責多宇公司出租套房之櫃台管理及代
    收租金作業等業務，為從事業務之人，將業務上收取而持有
    之租金易持有為所有，核被告所為，係犯刑法第三百三十六
    條第二項之業務侵占罪；又竊取公司櫃台內之租金，所為係
    犯刑法第三百二十條第一項之竊盜罪。起訴書認被告將二日
    收取之租金連續侵占，認係連續犯，被告於交接後原應繳回
    公司之租金，係累積後攜離而侵占入已，雖係二日之租金，
    但被告係基於一個侵占犯意而為，亦只有將整筆金額，為一
    個易持有為所有之行為，故僅犯一個侵占犯罪，起訴書認係
    連續行為則有未合。被告所犯業務侵占、竊盜二罪間，犯意
    各別行為互殊，應予分論併罰。爰審酌被告係多宇公司之管
    理人員，竟於收取租金後，將業務上所持有之款項侵占入己
    ，又竊取公司租金，所侵害之財產法益達八萬餘元，已造成
    公司損失，於犯罪後又設詞狡飾犯行，毫無悔意，及其知識
    、犯罪手段等一切情狀，分別量處如主文所示之刑，以資懲
    儆。再被告犯罪時間係在九十六年四月二十四日之前，合於
    中華民國九十六年罪犯減刑條例之規定，應依該條例第二條
    第一項第三款、第七條，減其宣告刑二分之一；又被告所犯
    數罪，均係於九十五年七月一日前犯之，而刑法第五十一條
    業於九十四年二月二日修正公布，並於九十五年七月一日施
    行，修正前刑法第五十一條規定：「數罪併罰，分別宣告其
    罪之刑，依左列各款定其應執行者：」其中第五款規定：「
    宣告多數有期徒刑者，於各刑中之最長期以上，各刑合併之
    刑期以下，定其刑期。但不得逾二十年」，修正後刑法第五
    十一條第五款規定：「宣告多數有期徒刑者，於各刑中之最
    長期以上，各刑合併之刑期以下，定其刑期。但不得逾三十
    年」，比較結果，修正後刑法並非較有利於行為人，依刑法
    第二條第一項前段之規定，仍應依修正前刑法第五十一條第
    五款及中華民國九十六年罪犯減刑條例第十條之規定，定其
    應執行之刑。
據上論斷，應依刑事訴訟法第二百九十九條第一項前段，刑法第
二條第一項、第三百三十六條第二項，第三百二十條第一項，修
正前刑法第五十一條第五款、刑法施行法第一條之一，中華民國
九十六年罪犯減刑條例第二條第一項第三款、第七條、第十條第
一項，判決如主文。
本案經檢察官馬中人到庭執行職務。
中    華    民    國    97    年    5     月    30    日
                  臺灣板橋地方法院刑事第十八庭
                         審判長法  官
                               法  官
                               法  官
以上正本證明與原本無異
如不服本判決應於送達後10日內向本院提出上訴狀
                                書記官  許清秋
中    華    民    國    97    年    5     月    30    日
附錄本案論罪科刑法條全文：
中華民國刑法第320條
  （普通竊盜罪、竊佔罪）
  意圖為自己或第三人不法之所有，而竊取他人之動產者，為竊盜
  罪，處5年以下有期徒刑、拘役或5百元以下罰金。
  意圖為自己或第三人不法之利益，而竊佔他人之不動產者，依前
  項之規定處斷。
  前二項之未遂犯罰之。
第336條第2項
（公務公益侵占罪、業務侵占罪）
對於公務上或因公益所持有之物，犯前條第1 項之罪者，處1 年
以上7 年以下有期徒刑，得併科5 千元以下罰金。
對於業務上所持有之物，犯前條第1 項之罪者，處6 月以上5 年
以下有期徒刑，得併科3 千元以下罰金。
前二項之未遂犯罰之。


司法院資訊處製作；財團法人民間司法改革基金會備份。
